最高法院刑事判決　　　　　　　　　　　　　　　九十一年度台上字第二八五０號
　　上　訴　人 甲○○
　　選任辯護人 蔡文斌律師
　　　　　　　 江信賢律師
右上訴人因殺人等罪案件，不服台灣高等法院台南分院中華民國九十一年一月二十三
日第二審更審判決（九十年度上更(二)字第五七九號，起訴案號：台灣台南地方法院檢
察署八十五年度偵字第一四二八八號），提起上訴，本院判決如左：
    主  文
原判決關於殺人部分撤銷，發回台灣高等法院台南分院。
其他上訴駁回。
    理  由
一、發回部分
本件原判決認定上訴人甲○○因與吳國志有借貸及言語衝突、報案之誤會，而引發殺
意；閔兆元則與陳慶勳為朋友之事吵架，而對陳慶勳引起不滿，圖思報復，且因吳國
志與陳慶勳所在位置相近，上訴人遂夥同其子吳斯文、閔兆元（以上二人另由檢察官
偵辦中）共同基於殺人之概括犯意聯絡，並推由閔兆元持槍射殺吳國志、陳慶勳。三
人遂於民國七十八年五月三十一日下午約四時三十分許，共同未經許可無故持有中共
製紅星半自動手槍一把及十一發具殺傷力，可供軍用之子彈，同車前往雲林縣四湖鄉
○○○路一三七號「神奇電動玩具店」前下車，由閔兆元持上開槍彈進入該電動玩具
店內，朝在場之陳慶勳腹部射擊三槍，致陳慶勳受有腹部及臀部多處槍傷、小腸多處
穿孔及上腸系膜損傷等傷害後，因認陳慶勳必定死亡即罷手。復同車轉往同鄉○○路
十之五三號附近下車（二地相距約二分鐘車程），趁吳國志觀他人下棋之際，再由閔
兆元持該槍射擊吳國志六槍，致吳國志胸、腹部及腰背部多處受槍傷，肺、胃、脾、
胰及大小腸等多處遭射破，隨即同車逃逸，其中陳慶勳經送醫後倖免於難，而吳國志
經送醫後因傷重併發敗血症，延至同年七月二十四日六時五十分許不治死亡等情。因
而撤銷第一審就殺人部分所為無罪之判決，改判依牽連犯、想像競合犯，從重論處上
訴人共同連續殺人（累犯）罪刑（無期徒刑）。固非無見。
惟查：(一)依原判決認定之事實，上訴人與閔兆元、吳斯文共同基於殺人之概括犯意聯
絡，係先於七十八年五月三十一日下午約四時三十分許，在雲林縣四湖鄉○○○路一
三七號「神奇電動玩具店」前，由閔兆元下車進入該店內持槍彈，射擊陳慶勳三槍，
旋即同車轉赴同鄉○○路十之五三號附近下車（二地相距約二分鐘車程），再由閔某
持該槍彈射殺吳國志等情，則吳國志遭槍殺之案發時間應係當天下午四時三十二分許
，尚未至下午五時。然被害人吳國志及其妻蔡淑華、胞兄吳國興暨其父吳配田均一致
指稱吳國志係於七十八年五月三十一日下午五時許遭槍殺（見相驗卷內吳國志七十八
年七月十日偵訊筆錄、蔡淑華七十八年七月二十四日調查筆錄、吳國興同日訊問筆錄
、一四二八八號偵卷第二十七頁背面），即前台灣雲林地方法院檢察處驗斷書亦記載
其發生日期係七十八年五月三十一日十七時許（見相驗卷第十四頁）。是原判決上開
事實認定，與該卷證並不相符，難認為適法。(二)原審認上訴人與吳國志有借貸及言語
衝突、報案之誤會，而引發殺意；閔兆元則與陳慶勳為朋友之事吵架，而對陳慶勳引
起不滿，圖思報復，上訴人乃利用吳國志與陳慶勳所在位置相近，於案發當日夥同閔
兆元、吳斯文，先後前往雲林縣四湖鄉○○○路一三七號「神奇電動玩具店」及同鄉
○○路十之五三號，由閔某持槍彈射殺陳慶勳及吳國志等情。但依證人吳金葉證稱案
發時伊在電動玩具店內，當天剛好未營業，陳慶勳來伊店內，伊表示沒有營業，因其
常來打電動玩具，後來突然聽到槍聲……等語（見二一九二號影印偵卷第十一頁背面
），似徵案發當時陳慶勳係臨時前往吳金葉經營之「神奇電動玩具店」，且該店當天
適未營業，則上訴人如何能預知陳某將於案發當時前往該電動玩具店，乃與閔兆元、
吳斯文基於殺人之概括犯意聯絡，而利用其與吳國志所在位置相近，先前往該店予以
狙殺？猶有疑竇，原審對此未深入查究，亦未於判決內說明其所本，非惟證據調查未
盡，抑且理由不備。(三)原判決理由論罪欄認上訴人持用槍彈射殺陳慶勳，其中持有具
殺傷力可供軍用子彈，係犯刑法第一百八十七條之意圖供自己犯罪之用而持有軍用子
彈罪，然於事實部分對其持有槍彈主觀上係供自己犯罪之意圖乙節，並未予明確認定
、記載，所為理由論述已失其事實依據，同非適法。(四)依原判決認定之事實，上訴人
與吳斯文、閔兆元於案發當日，係持中共製紅星半自動手槍一把及具殺傷力子彈十一
發，先後向陳慶勳、吳國志各射擊三發及六發子彈。依此，尚餘二發子彈，雖未扣案
，因係違禁物，依刑法第三十八條第一項第一款、第二項規定，採義務沒收主義，法
院無審酌裁量餘地，原判決對此未宣告沒收，亦未說明不予沒收之理由，要屬理由不
備。(五)證人吳國興所提證明上訴人曾以電話向其怪罪陳清標事件之錄音帶，經法務部
調查局鑑定結果，認該錄音帶內歹徒聲音信號較弱，「其聲紋與上訴人之聲紋相似率
達百分之五十九，但因判定聲音相同須聲紋相似率達百分之七十以上，故無法判定是
否為同一人聲音」；另經憲兵司令部刑事支援中心做聲紋比對結果，則以「該錄音帶
中系爭內容之音量過小，背景雜音過大，無法比對」（見一審第一卷第九十四、一○
五頁），既均未能證明該電話係上訴人所打，自應為有利於彼之認定。原判決理由謂
前者並未排除非同一人之聲音，後者未確定非上訴人之聲音，乃認該二鑑定結果不能
為有利於上訴人之認定，其採證自屬於法有違。(六)無證據能力、未經合法調查、顯與
事理有違、或與認定事實不符之證據，不得作為判斷之依據，刑事訴訟法第一百五十
五條第二項定有明文。而證據能力之有無，乃法院應依職權調查之事項。原判決論處
上訴人殺人罪刑，其理由內謂上訴人綽號「猴山仔」因作風剽悍、橫行霸道於雲林沿
海地區，闖出「雲林皇帝」之封號，有附呈媒體報導可證。又以雲林縣警察局對上訴
人素行之記載，認其素行惡劣，橫行鄉里暨依雲林縣警察局台西分局刑事案件移送（
報告）書所載，認七十八年五月三十一日下午四時三十分許，閔兆元係先槍殺陳慶勳
，而後過約二分鐘再槍殺吳國志等情。然媒體報導之消息來源如何，有否傳聞成分，
於訴訟上有否足為證據之資格，非無疑議。而司法警察官本於其職務作成之移送書或
報告文書，或係基於他人之陳述而作成，或為其判斷之意見，其本身無從依直接審理
方式加以調查，亦無證據能力。原判決逕引媒體報導、警方職務上所製作之素行報告
及移送書，資為上訴人犯罪之論據，其採證自非適法。是上訴意旨執以指摘原判決違
法，尚非全無理由，應認原判決關於殺人部分仍有撤銷發回更審之原因。
二、駁回部分
按刑事訴訟法第三百七十七條規定，上訴於第三審法院，非以判決違背法令為理由，
不得為之。是提起第三審上訴，應以原判決違背法令為理由，係屬法定要件。如果上
訴理由狀並未依據卷內訴訟資料，具體指摘原判決不適用何種法則或如何適用不當，
或所指摘原判決違法情事，顯與法律規定得為第三審上訴理由之違法情形，不相適合
時，均應認其上訴為違背法律上之程式，予以駁回。本件原判決認定上訴人於七十八
年八月初，與其子吳斯文（另案由台灣雲林地方法院檢察署偵辦）另行基於共同犯意
聯絡，至台北市○○○路十二巷十七號三樓，向陳讚發（另案審理）購得中共製黑星
手槍十二把及子彈一○九發，共同未經許可，無故持有；並由上訴人分得二把手槍，
其餘槍、彈則均在吳斯文持有中（於七十八年底偷渡前往中國大陸），迄今尚未尋獲
。嗣上訴人於七十九年一月間偷渡前往中國大陸，至八十三年五月十六日由澳門被遣
送返回台灣為警逮捕後，始供出所持有二把手槍藏放處，因而查獲等情。因而撤銷第
一審關於持有槍彈部分所為不當之判決，改判仍依想像競合犯，從重論處上訴人共同
未經許可，無故持有手槍（累犯）罪刑。已詳敘其調查、取捨證據之結果及憑以認定
犯罪事實之心證理由，並就上訴人否認犯罪所辯各語認非可採，予以論述。就形式上
觀察，原判決要無採證認事違背經驗法則、論理法則或理由不備之違背法令之情形。
原判決理由就證人陳讚發歷次之供證，既已說明應以其販賣予上訴人及其子吳斯文手
槍十二支、子彈一百零九發之供詞為可採之心證理由，自係就該證人嗣於審判中所為
有利之供證，予以摒棄不採，此乃當然之理。是原判決縱未再就之說明不採之理由，
要無理由不備可指。上訴人於審判中一再供稱查獲二支手槍係其子吳斯文所藏放，因
警員要其供出槍彈下落，伊才託友人問吳斯文槍枝藏放處，而帶警前往取出等語，均
未指稱警方有以脅迫令其交出槍枝情事，且其坦認該扣案二槍枝係伊帶員警至東石鄉
田間某廟旁所起出無訛，果該槍枝非其所藏放或未於藏放時在場，衡情應無僅憑事後
他人口頭描述，而能帶同員警前往出其確實藏放處，予以起出可能，是其否認犯行所
稱其係警訊中透過友人問其子吳斯文該槍枝下落，始帶警前往起出云云，應非實在，
無足憑採。原判決因之認上訴人係與其子吳斯文購得槍彈後，分得其中二支手槍，乃
於落網後帶同警方人員前往取出該二槍枝等情，要無違法可言。上訴意旨所指摘原判
決違法情形，核與法律規定得為第三審上訴理由之違法情形，不相適合；且就原判決
已明白論斷之事項及認事採證職權之行使，徒憑己見，任意指摘，泛言原判決有理由
不備及原審證據調查未盡之違法，均非適法之第三審上訴理由。其關於違反槍砲彈藥
刀械管制條例部分之上訴違背法律上之程式，應予駁回。
據上論結，應依刑事訴訟法第三百九十五條前段、第三百九十七條、第四百零一條，
判決如主文。
中      華      民      國    九十一    年      五      月    二十三    日
                              最高法院刑事第四庭
                                  審判長法官  紀  俊  乾
                                        法官  黃  正  興
                                        法官  劉  介  民
                                        法官  陳  東  誥
                                        法官  張  春  福
      右正本證明與原本無異
                                              書  記  官
中      華      民      國    九十一    年      五      月    二十四    日
